ACORDAO-COMPLETO-2308173

ACÓRDÃO 3346/2020 ATA 8/2020 - SEGUNDA CÂMARA

VISTOS, relatados e discutidos estes autos referentes à tomada de contas especial instaurada pelo Fundo Nacional de Desenvolvimento da Educação, em desfavor do Sr. Paulo Roberto Mustrangi de Oliveira, ex-prefeito de Petrópolis-RJ, em razão da omissão no dever de prestar contas dos recursos repassados àquele município à conta do Programa Nacional de Inclusão de Jovens (Projovem Urbano) , no exercício de 2010.
ACORDAM os Ministros do Tribunal de Contas da União, reunidos em Sessão da 2ª Câmara, ante as razões expostas pelo relator, em:
9.1. considerar revel o Sr. Paulo Roberto Mustrangi de Oliveira dando-se prosseguimento ao processo, consoante o disposto no art. 12, § 3º, da Lei 8.443/1992;
9.2. julgar irregulares, com fundamento nos artigos 1º, inciso I, 16, inciso III, alínea "c", e §§ 1º e 2º da Lei 8.443/1992, c/c os arts. 19 e 23, inciso III, da mesma Lei, e com o arts. 1º, inciso I, 209, incisos III, 210 e 214, inciso III, do Regimento Interno/TCU, as contas do Sr. Paulo Roberto Mustrangi de Oliveira, na qualidade de Prefeito do Município de Petrópolis-RJ (período de gestão 2009-2012) , e condená-lo ao pagamento das quantias a seguir especificadas, com a fixação do prazo de 15 (quinze) dias, a contar da notificação, para comprovar, perante o Tribunal (art. 214, inciso III, alínea 'a', do Regimento Interno) , o recolhimento das dívidas aos cofres do Fundo Nacional do Desenvolvimento da Educação (FNDE) , atualizadas monetariamente e acrescidas dos juros de mora, calculados a partir das datas discriminadas, até a data dos recolhimentos, na forma prevista na legislação em vigor;
	Data
	Valor R$

	02/02/2010
	6.853,00

	02/02/2010
	13,50

	25/03/2010
	27.000,00

	25/03/2010
	216,00

	30/03/2010
	13,50

	30/03/2010
	1.000,00

	09/04/2010
	1.000,00

	27/05/2010
	5.899,00

	27/05/2010
	192,00

	27/05/2010
	54,00

	31/05/2010
	935,00

	31/05/2010
	48,00

	14/07/2010
	1.020,00

	14/07/2010
	24,00

	15/07/2010
	32.272,84

	26/07/2010
	3.323,73

	29/07/2010
	34.840,81

	06/08/2010
	13,50

	06/08/2010
	510,00

	10/08/2010
	7.370,00

	10/08/2010
	6.160,63

	18/08/2010
	423,22

	30/08/2010
	30.648,86

	29/09/2010
	29.488,26

	10/09/2010
	7.370,00

	17/09/2010
	2.930,00

	17/09/2010
	27,00

	05/10/2010
	13,50

	05/10/2010
	2.310,00

	08/10/2010
	7.084,00

	27/10/2010
	29.207,46

	05/11/2010
	1.760,00

	05/11/2010
	13,50

	08/11/2010
	7.449,90

	08/11/2010
	392,10

	25/11/2010
	26.593,38

	29/11/2010
	4.306,62

	02/12/2010
	8.351,40

	02/12/2010
	9.160,00

	03/12/2010
	10.868,20

	14/12/2010
	11.934,55

	20/12/2010
	5.873,69

	21/12/2010
	11.013,50

	21/12/2010
	27.473,64

	23/12/2010
	2.290,00

	03/12/2010
	19.245,28

	Total
	R$ 384.987,57

9.3. aplicar ao Sr. Paulo Roberto Mustrangi de Oliveira a multa prevista no art. 57 da Lei 8.443/1992, c/c o art. 267 do Regimento Interno, no valor de R$ 45.000,00 (quarenta e cinco mil reais) com a fixação do prazo de 15 (quinze) dias, a contar das notificações, para comprovar, perante o Tribunal (art. 214, inciso III, alínea 'a', do Regimento Interno) , o recolhimento da dívida aos cofres do Tesouro Nacional, atualizada monetariamente desde a data do presente acórdão até a data dos efetivos recolhimentos, se forem pagas após o vencimento, na forma da legislação em vigor;
9.4. aplicar ao Sr. Paulo Roberto Mustrangi de Oliveira a multa prevista no art. 58, inciso II, da Lei 8.443/1992, c/c o art. 268, inciso II, do Regimento Interno, no valor de 10.000 (dez mil reais) , com a fixação do prazo de 15 (quinze) dias, a contar das notificações, para comprovar, perante o Tribunal (art. 214, inciso III, alínea 'a', do Regimento Interno) , o recolhimento da dívida aos cofres do Tesouro Nacional, atualizada monetariamente desde a data do presente acórdão até a data dos efetivos recolhimentos, se forem pagas após o vencimento, na forma da legislação em vigor;
9.5. autorizar, desde logo, nos termos do art. 28, inciso II, da Lei 8.443/1992, a cobrança judicial das dívidas, caso não atendidas as notificações;
9.6. autorizar, desde logo, nos termos dos arts. 26 e 28, inciso II, da Lei 8.443/1992:
9.6.1. o pagamento das dívidas em até 36 (trinta e seis) parcelas mensais e consecutivas, se solicitado pelos responsáveis, fixando-se o vencimento da primeira em 15 (quinze) dias, a contar do recebimento da notificação, e o das demais a cada 30 (trinta) dias, devendo incidir sobre cada uma delas os encargos legais devidos, na forma prevista na legislação em vigor, sem prejuízo ao vencimento antecipado do saldo devedor em caso de não comprovação do recolhimento de qualquer parcela, conforme prevê o art. 217, § 2º, do Regimento Interno deste Tribunal;
9.6.2. a cobrança judicial das dívidas, caso não atendida a notificação;
9.7. encaminhar cópia da presente deliberação ao Fundo Nacional de Desenvolvimento da Educação (FNDE) e à Secretaria Nacional de Juventude (SNJ) , para que avaliem, nas suas respectivas esferas de competência, quando do exame das contas relativas ao ProJovem Urbano em Petrópolis-RJ, a conveniência e a oportunidade de realizar a análise das prestações de contas dos exercícios de 2011, 2012 e 2013, de forma conjunta;
9.8. dar ciência da presente deliberação ao Procurador-Chefe da Procuradoria da República no Estado do Rio de Janeiro, nos termos do art. 16, § 3º, da Lei 8.443/1992 c/c o art. 209, § 7º, do Regimento Interno do TCU, para adoção das medidas que entender cabíveis.

Tomada de Contas Especial instaurada pelo Fundo Nacional de Desenvolvimento da Educação-FNDE em 9/4/2013, Processo TCE/FNDE 23034.001076/2013-93, em desfavor do Sr. Paulo Roberto Mustrangi de Oliveira, ex-Prefeito do Município de Petrópolis/RJ (gestão 2009-2012), ao qual foi imputada a responsabilidade pela omissão no dever legal de prestar contas dos recursos repassados àquele município, na modalidade fundo a fundo, à conta do Programa Nacional de Inclusão de Jovens - ProJovem Urbano, no exercício de 2010, vencido o prazo, em 30/6/2011, estabelecido para prestar contas na Resolução CD/FNDE n. 14/2010, normativo vigente à época da liberação dos recursos, restando os débitos de R$ 477.855,00, conforme a Nota Técnica 4/2015-DASP/COPRA/CGCAP/DIFIN/FNDE/MEC

Segunda Câmara

Fundo Nacional de Desenvolvimento da Educação (FNDE).

3. Interessados/Responsáveis:
3.1. Responsáveis: Paulo Roberto Mustrangi de Oliveira (XXX.575.067-XX) e Município de Petrópolis-RJ (29.138.344/0001-43).

13.1. Ministros presentes: Ana Arraes (Presidente), Augusto Nardes, Aroldo Cedraz (Relator) e Raimundo Carreiro.
13.2. Ministros-Substitutos presentes: Marcos Bemquerer Costa e André Luís de Carvalho.

ACORDAO-COMPLETO-2517745

Acórdão 18769/2021 - Segunda Câmara

AROLDO CEDRAZ

Inicio o presente Relatório com a transcrição, com ajustes de forma, da instrução da peça 66, elaborada no âmbito da extinta Secretaria de Controle Externo no Estado do Rio de Janeiro (Secex-RJ) :
"INTRODUÇÃO
1.	Trata-se de Tomada de Contas Especial instaurada pelo Fundo Nacional de Desenvolvimento da Educação-FNDE em 9/4/2013, Processo TCE/FNDE 23034.001076/2013-93, em desfavor do Sr. Paulo Roberto Mustrangi de Oliveira, ex-Prefeito do Município de Petrópolis/RJ (gestão 2009-2012) , ao qual foi imputada a responsabilidade pela omissão no dever legal de prestar contas dos recursos repassados àquele município, na modalidade fundo a fundo, à conta do Programa Nacional de Inclusão de Jovens - ProJovem Urbano, no exercício de 2010, vencido o prazo, em 30/6/2011, estabelecido para prestar contas na Resolução CD/FNDE n. 14/2010, normativo vigente à época da liberação dos recursos, restando os débitos de R$ 477.855,00, conforme a Nota Técnica 4/2015-DASP/COPRA/CGCAP/DIFIN/FNDE/MEC:
	Data da Ocorrência
	Valor Original
	Ordem Bancária

	06/12/2010
	R$ 13.860,00
	2010OB759615

	10/12/2010
	R$ 8.912,38
	2010OB759633

	10/12/2010
	R$ 35.649,52
	2010OB759638

	10/12/2010
	R$ 337.071,20
	2010OB759670

	10/12/2010
	R$ 35.649,52
	2010OB759669

	10/12/2010
	R$ 8.912,38
	2010OB759649

	10/12/2010
	R$ 37.800,00
	2010OB759647

	Total
	R$ 477.855,00

HISTÓRICO
Nota Técnica 4/2015-DASP/COPRA/CGCAP/DIFIN/FNDE/MEC
2.	Os recursos do Programa Nacional de Inclusão de Jovens-ProJovem Urbano, segundo a Nota Técnica 4/2015-DASP/COPRA/CGCAP/DIFIN/FNDE/MEC são destinados à cobertura, em caráter suplementar, de recursos financeiros em favor dos estados, do Distrito Federal e dos municípios, destinados a ampliar a oferta de vagas no ensino fundamental público de jovens e adultos e propiciar o atendimento educacional, com qualidade e aproveitamento, aos alunos matriculados nessa modalidade, conforme o disposto na  Resolução CD/FNDE n. 14, de 21/5/2015 (peça 40, p. 14) . 
3.	Para a execução do Programa, no período de execução financeira, que corresponde ao ano de 2010 e início de 2011, foram destinados os recursos financeiros relacionados na tabela a seguir, contendo duas novas colunas "Lista credor" e "Crédito em c/c", que reproduzem dados informados nos esclarecimentos adicionais do FNDE (peça 46, p. 8; 11-48) , e constantes da Instrução do AUFC Pedro Antônio de Jesus Batista (peça 51, p. 3-4) :
	Ordem Bancária
	Data OB
	Lista Credor
	Crédito em c/c
	Valor

	2010OB759615
	06/12/2010
	2010LC759615
	08/12/2010
	R$ 13.860,00

	2010OB759649
	10/12/2010
	2010LC759649
	14/12/2010
	R$ 8.912,38

	2010OB759633
	10/12/2010
	2010LC759633
	14/12/2010
	R$ 8.912,38

	2010OB759670
	10/12/2010
	2010LC759670
	14/12/2010
	R$ 337.071,20

	2010OB759638
	10/12/2010
	2010LC759638
	14/12/2010
	R$ 35.649,52

	2010OB759647
	10/12/2010
	2010LC759647
	14/12/2010
	R$ 37.800,00

	2010OB759669
	10/12/2010
	2010LC759669
	14/12/2010
	R$ 35.649,52

	2011OB757056
	20/04/2011
	2011LC757056
	26/04/2011
	R$ 130.244,40

	2011OB757288
	08/06/2011
	2011LC757288
	10/06/2011
	R4 7.468,56

	2011OB757257
	08/06/2011
	2011LC757257
	10/06/2011
	R$ 14.572,80

	2011OB757300
	08/06/2011
	2011LC757300
	10/06/2011
	R$ 14.572,80

	2011OB757332
	08/06/2011
	2011LC757332
	10/06/2011
	R$ 3.643,20

	2011OB757314
	08/06/2011
	2011LC757314
	10/06/2011
	R$ 3.643,20

	2011OB757499
	18/08/2011
	2011LC757499
	22/08/2011
	R$ 6.223,80

	2011OB757508
	18/08/2011
	2011LC757508
	22/08/2011
	R$ 4.857,60

	2011OB757423
	18/08/2011
	2011LC757423
	22/08/2011
	R$ 4.857,60

	2011OB757566
	18/08/2011
	2011LC757566
	22/08/2011
	R$ 1.214,40

	2011OB757578
	18/08/2011
	2011LC757578
	22/08/2011
	R$ 1.214,40

	2011OB757536
	18/08/2011
	2011LC757536
	22/08/2011
	R$ 43.414,80

	Total
	R$ 713.782,56

4.	Ante às informações constantes da Nota Técnica n. 04/2015 elaborada pela Divisão de Análise Especial de Prestação de Contas de Programas Educacionais-DAESP/FNDE/MEC, na instrução precedente, o AUFC responsável concluiu que as ocorrências descritas na Seção "Exame Técnico" permitiu, na forma dos arts. 10, §1º, e 12, incisos I e II da Lei 8.443/1992 c/c o art. 202, inciso I e II, do RI/TCU definir a responsabilidade do Sr. Paulo Roberto Mustrangi de Oliveira, na condição de Prefeito e de autorizador de despesas, bem como apurar adequadamente o débito correspondente pelos atos de gestão dos recursos do ProJovem Urbano no Município de Petrópolis/RJ em 2010, abaixo relacionados, cabendo a citação do responsável face a seguinte irregularidade (peça 40; Instrução peça 51) :
4.1.	Realizar despesas sem nexo de causalidade com a receita, por não haver documentos justificadores dos débitos lançados em conta específica do ProJovem, no total nominal de R$ 384.987,57, contrariando o disposto na Resolução-CD/FNDE 14/2010, art. 18, § 10 (item 3.4, Nota Técnica n. 06/2015-DASP/FNDE/MEC, peça 50, p. 22) : 
	Art. 18, § 10. As despesas realizadas na execução do ProJovem Urbano serão comprovadas mediante documentos fiscais originais ou equivalentes, na forma da legislação regulamentar à qual a entidade responsável pela despesa estiver sujeita, devendo os recibos, faturas, notas fiscais e quaisquer outros documentos comprobatórios ser emitidos em nome da EEx, identificados com o nome do FNDE/MEC e do Programa e ser arquivado em sua sede, ainda que utilize serviços de contabilidade de terceiros, juntamente com os documentos de prestação de contas na forma definida no art. 18, pelo prazo de 5 (cinco) anos contados da data da aprovação da prestação de contas anual do FNDE/MEC pelo Tribunal de Contas da União (TCU) referente ao exercício do repasse dos recursos para disponibilização ao FNDE, aos órgãos de controle interno e externo e ao Ministério Público.
	Data
	Documento
	Histórico
	Valor

	02/02/2010
	0000001110
	Pagamentos diversos
	R$ 6.853,00

	02/02/2010
	0000001110
	Emissão doc. D
	R$ 13,50

	25/03/2010
	0000009001
	Pagamentos diversos
	R$ 27.000,00

	25/03/2010
	0000009001
	Emissão doc. D.
	R$ 216,00

	30/03/2010
	0000009014
	Tarifa Doc/Ted
	R$ 13,50

	30/03/2010
	0000009014
	Emissão de Doc.
	R$ 1.000,00

	09/04/2010
	0000009042
	Pagamentos diversos
	R$ 1.000,00

	27/05/2010
	0000009170
	Pagamentos diversos
	R$ 5.899,00

	27/05/2010
	0000009170
	Pagamentos diversos
	R$ 192,00

	27/05/2010
	0000009170
	Emissão doc. D.
	R$ 54,00

	31/05/2010
	0000009183
	Pagamentos diversos
	R$ 935,00

	31/05/2010
	0000009183
	Emissão doc. D
	R$ 48,00

	14/07/2010
	0000009313
	Pagamentos diversos
	R$ 1.020,00

	14/07/2010
	0000009313
	Emissão doc. D
	R$ 24,00

	15/07/2010
	0000009318
	Pagamentos diversos
	R$ 32.272,84

	26/07/2010
	0000000320
	Pagamentos diversos
	R$ 3.323,73

	29/07/2010
	0000002139
	Folha de pagamento
	R$ 34.840,81

	06/08/2010
	0000009406
	Tarifa Doc/Ted
	R$ 13,50

	06/08/2010
	0000009406
	Emissão doc. D
	R$ 510,00

	10/08/2010
	0000000396
	Pagamentos diversos
	R$ 7.370,00

	10/08/2010
	0000000070
	Estorno Resgate Autom.
	R$ 6.160,63

	18/08/2010
	0000000415
	Pagamentos diversos
	R$ 423,22

	30/08/2010
	0000002249
	Folha de Pagamento
	R$ 30.648,86

	29/09/2010
	0000002043
	Folha de Pagamento
	R$ 29.488,26

	10/09/2010
	0000000398
	Pagamentos diversos
	R$ 7.370,00

	17/09/2010
	0000009524
	Pagamentos diversos
	R$ 2.930,00

	17/09/2010
	0000009524
	Emissão doc. D
	R$ 27,00

	05/10/2010
	0000000101
	Tarifa Doc/Ted
	R$ 13,50

	05/10/2010
	0000000101
	Emissão de Doc.
	R$ 2.310,00

	08/10/2010
	0000064367
	Débito Autorizado
	R$ 7.084,00

	27/10/2010
	0000001475
	Folha de Pagamento
	R$ 29.207,46

	05/11/2010
	0000009652
	Pagamentos diversos
	R$ 1.760,00

	05/11/2010
	0000009652
	Emissão doc. D
	R$ 13,50

	08/11/2010
	0000009657
	Pagamentos diversos
	R$ 7.449,90

	08/11/2010
	0000000620
	Débito Autorizado
	R$ 392,10

	25/11/2010
	0000002111
	Folha de Pagamento
	R$ 26.593,38

	29/11/2010
	0000000690
	Débito Autorizado
	R$ 4.306,62

	02/12/2010
	0000111875
	Débito Autorizado
	R$ 8.351,40

	02/12/2010
	0000111876
	TRF Autorizada
	R$ 9.160,00

	03/12/2010
	0000111890
	Débito Autorizado
	R$ 10.868,20

	14/12/2010
	0000002056
	Folha de Pagamento
	R$ 11.934,55

	20/12/2010
	0000000705
	Pagamentos diversos
	R$ 5.873,69

	21/12/2010
	0000009813
	Pagamentos diversos
	R$ 11.013,50

	21/12/2010
	0000002477
	Folha de Pagamento
	27.473,64

	23/12/2010
	0000009828
	Pagamentos diversos
	2.290,00

	03/12/201-
	0000111889
	Débito Autorizado
	19.245,28

4.2 	Realização de despesas, no total de R$ 8.107,13, incompatíveis com os objetivos do ProJovem Urbano, contrariando o disposto na Resolução-CD/FNDE 14/2010, art. 2º, § 3º, com datas e valores já computados na primeira tabela acima apresentada (Instrução peça 51, p. 21) :
	Data do Débito
	Documento
	R$

	02/02/2010
	0000001110
	13,50

	25/03/2010
	0000009001
	216,00

	30/03/2010
	0000009014
	13,50

	30/03/2010
	0000009014
	1.000,00

	27/05/2010
	0000009170
	54,00

	31/05/2010
	0000009183
	48,00

	14/07/2010
	0000009313
	24,00

	06/08/2010
	0000009406
	13,50

	06/08/2010
	0000009406
	510,00

	10/08/2010
	0000000070
	6.160,63

	17/09/2010
	0000009524
	27,00

	05/10/2010
	0000000101
	13,50

	05/11/2010
	0000009652
	13,50

	Total
	8.107,13

4.3. 	Realização de despesas, no total de R$ 7.433,50, feitas em desacordo com o disposto no art. 2º da Resolução-CD/FNDE 14/2010, com datas e valores já computados na primeira tabela acima apresentada (Nota Técnica 4/2015-DASP/COPRA/CGCAP/DIFIN/FNDE/MEC, item 17, alínea 'c'; Instrução peça 51, p. 22) :
	
	Natureza da Despesa
	Data do Débito
	R$

	Aquisição de camisetas
	02/02/2010
	6.853,00

	Tarifas bancárias
	02/02/2010
	13,50

	Tarifas bancárias
	25/03/2010
	216,00

	Tarifas bancárias
	30/03/2010
	13,50

	Tarifas bancárias
	27/05/2010
	54,00

	Pagamentos Diversos
	27/05/2010
	192,00

	Tarifas bancárias
	14/07/2010
	24,00

	Tarifas bancárias
	06/08/2010
	13,50

	Tarifas bancárias
	17/09/2010
	27,00

	Tarifas bancárias
	05/10/2010
	13,50

	Tarifas bancárias
	05/11/2010
	13,50

	Total
	7.433,50

5.	Pela prática de atos de gestão, discriminados a seguir, que, apesar de não configurarem débito, foi proposta a audiência do Sr. Paulo Roberto Mustrangi de Oliveira, conforme a instrução à peça 51:
	a) omissão de apresentação dos extratos da conta de investimento, no exercício de 2010, impossibilitando verificar o saldo existente no início do exercício, rendimento auferido e o saldo no final do exercício, e contrariando o disposto na CF/88, art. 70, parágrafo único; Decreto-lei 200/1967, art. 93; Decreto 93.872/1986, art. 145; e Resolução CD/FNDE 14/2010, art. 18 (Nota Técnica 4/2015-DASP/COPRA/CGCAP/DIFIN/FNDE/MEC, item 18, 'b') ;
	b) declaração de despesas no Demonstrativo da execução da receita e da despesa e de pagamentos efetuados, encaminhado ao TCU que não constam no extrato bancário da conta (Banco do Brasil, agência 0080-9, conta 61.131-X) .  
EXAME TÉCNICO
6.	As medidas preliminares propostas (citação e audiência) contaram com a anuência do Diretor responsável, em 5/2/2016 (peça 52) , efetivadas por meio do Ofício 0245/2016-TCU/SECEX-RJ e Ofício 0247/2016-TCU/SECEX-RJ (peça 55 e 54) , com ciência em 16/2/2016 (peças 56 e 57) .
7.	Em 7/3/2016, o procurador do Sr. Paulo Roberto Mustrangi de Oliveira solicitou a dilação de prazo por mais trinta dias para dar cumprimento à citação e à audiência, sob a justificativa de que o responsável não conseguiu a documentação formalmente requerida junto à Prefeitura de Petrópolis/RJ, indispensável para elaboração das alegações de defesa (peça 59) . Com base na Portaria de delegação de competência n. 1/2007, do Sr. Ministro - Relator Raimundo Carrero, c/c o inciso VI, art. 3º da Portaria de delegação de competência 5/2015-SECEX/RJ, em 7/3/2016, foi deferido o pedido de dilação de prazo, prorrogando-o por mais trinta dias, a contar do término do prazo inicialmente concedido, findando em 12/3/2016, nos termos do art. 183 do RI/TCU (peça 61) . 
8.	Em que pese o deferimento do pedido de dilação de prazo para apresentar defesa, o responsável não se manifestou quanto às irregularidades apontadas nos autos.
9.	A audiência do Sr. Paulo Roberto Mustrangi de Oliveira  teve por objeto atos de gestão no exercício de 2010 que não configuram débito, enquadrados no art. 16, inciso III, alínea "b"  da Lei 8.443/92, apontados na Nota Técnica 4/2015-DAESP/COPRA/CGCAP/DIFIN/FNDE/MEC: omissão de apresentação dos extratos da conta de investimento no exercício de 2010, e declaração de despesas no "Demonstrativo da execução da receita e da despesa e de pagamentos efetuados" que não constam no extrato bancário da conta 61.131-X, agência 0080-9, Banco do Brasil.
10.	O atual Prefeito de Petrópolis/RJ, Sr. Rubens José França Bomtempo, recolheu ao FNDE o montante de R$ 719.926,89, em 9/7/2013 a título de devolução do saldo remanescente do Programa ProJovem Urbano (peça 19, p. 1-2 e 8-12) . 
11.	Considerando que a Nota Técnica 4/2015-DASP/COPRA/CGCAP/DIFIN/FNDE/MEC não tratou do recolhimento ao FNDE, o titular da Dilog/Secex-RJ questionou à Coordenação-Geral de Contabilidade e Acompanhamento de Prestação de Contas (CGCAP) do FNDE, em 8/10/2015:
	a) se o valor alegadamente recolhido pode ser confirmado como recebido corretamente pelo FNDE; e
	b) se o valor recolhido à União pode ser considerado integralmente como crédito para abater o débito apurado nesta TCE.
12.	A Divisão de Análise Especial de Prestação de Contas de Programas Educacionais apresentou esclarecimentos por meio da Nota Técnica n. 6/2015, bem como mensagem eletrônica, de 9/10/2015 (peça 50, p. 19; peça 46, p. 5-6; 9) :  
	a) O recolhimento efetuado em julho/2013 corresponde ao saldo remanescente na conta do Programa Nacional de Inclusão de Jovens - ProJovem Urbano, na execução financeira de 2010/2011, e, não se refere ao recolhimento por aplicação indevida dos recursos repassados para o Município de Petrópolis/RJ.	
	b) A Entidade Executora foi beneficiária em outro período de execução financeira, 2011-2012, quanto ao Programa ProJovem Urbano, no montante de R$ 101.005,08;
	c) Por conseguinte, não se pode reconhecer o recolhimento no montante de R$ 719.926,89, mediante Guia de Recolhimento da União, como pagamento de débito decorrente das irregularidades apuradas na execução do ProJovem Urbano, posto que o recolhimento ao FNDE refere-se à restituição de transferências e convênio recebidos da União, conforme aponta a Ordem de Pagamento de 9/7/2013 emitida pela Prefeitura Municipal de Petrópolis/RJ, apensa aos autos (peça 19, p. 10) .	
CONCLUSÃO
13.	Regularmente citado e realizada a audiência, o Sr. Paulo Roberto Mustrangi de Oliveira, apesar do atendimento à sua solicitação para prorrogação de prazo para resposta (peça 59) , não se manifestou quanto às irregularidades apontadas nos autos. Transcorrido o prazo regimental fixado e mantendo-se inerte o responsável sem apresentar alegações de defesa ou comprovante do recolhimento do débito imputado, propõe-se que o Sr. Paulo Roberto Mustrangi de Oliveira seja considerado revel, dando-se prosseguimento ao processo, conforme o disposto no art. 12, § 3º, da Lei 8.443/1992.	
14.	Inexiste nos autos elementos que permitam concluir pela ocorrência de boa-fé ou de outros excludentes de culpabilidade do responsável, portanto, propõe-se que suas contas sejam julgadas irregulares, e o Sr. Paulo Roberto Mustrangi de Oliveira condenado em débito.
15.	Propõem-se, ainda, que sejam aplicadas ao Sr. Paulo Roberto Mustrangi de Oliveira, a multa relativa às irregularidades constantes da audiência, conforme dispõe o art. 58, inciso II, da Lei 8.443/1992, concomitantemente com a multa prevista no art. 57 da Lei 8.443/1992. 
PROPOSTA DE ENCAMINHAMENTO
16.	Diante do exposto, submetem-se os autos à consideração superior e posterior encaminhamento ao gabinete do Exmo. Sr. Ministro Relator Raimundo Carrero, propondo:
a) considerar revel o Sr. Paulo Roberto Mustrangi de Oliveira (CPF: XXX.575.067-XX) dando-se prosseguimento ao processo, consoante o disposto no art. 12, § 3º, da Lei 8.443/1992;
b) com fundamento nos artigos 1º, inciso I, 16, inciso III, alínea 'c', e §§ 1º e 2º da Lei 8.443/1992 c/c os arts. 19 e 23, inciso III, da mesma Lei, e com o arts. 1º, inciso I, 209, incisos III, 210 e 214, inciso III, do Regimento Interno/TCU, julgar irregulares as contas do Sr. Paulo Roberto Mustrangi de Oliveira (CPF: XXX.575.067-XX) , na qualidade de Prefeito do Município de Petrópolis/RJ (período de gestão 2009-2012) , e condená-lo ao pagamento das quantias a seguir especificadas, com a fixação do prazo de quinze dias, a contar das notificação, para comprovar, perante o Tribunal (art. 214, inciso III, alínea 'a', do Regimento Interno) , o recolhimento das dívidas aos cofres do Fundo Nacional do Desenvolvimento da Educação-FNDE, atualizadas monetariamente e acrescidas dos juros de mora, calculados a partir das datas discriminadas, até a data dos recolhimentos, na forma prevista na legislação em vigor, devido aos seguintes atos de gestão dos recursos do ProJovem Urbano no Município de Petrópolis/RJ, em 2010:
b.1) realização de despesas sem nexo de causalidade com a receita, por não haver documentos justificadores dos débitos lançados em conta específica do ProJovem, no total nominal de R$ 384.987,57, contrariando o disposto na Resolução-CD/FNDE 14/2010, art. 18, § 10;
b.2) despesas, no total de R$ 8.107,13, incompatíveis com os objetivos do ProJovem Urbano, contrariando o disposto na Resolução-CD/FNDE 14/2010, art. 2º, § 3º;
b.3) despesas, no total de R$ 7.433,50, feitas em desacordo com o disposto no art. 2º, da Resolução-CD/FNDE 14/2010.
		
	Data
	Valor R$

	02/02/2010
	6.853,00

	02/02/2010
	13,50

	25/03/2010
	27.000,00

	25/03/2010
	216,00

	30/03/2010
	13,50

	30/03/2010
	1.000,00

	09/04/2010
	1.000,00

	27/05/2010
	5.899,00

	27/05/2010
	192,00

	27/05/2010
	54,00

	31/05/2010
	935,00

	31/05/2010
	48,00

	14/07/2010
	1.020,00

	14/07/2010
	24,00

	15/07/2010
	32.272,84

	26/07/2010
	3.323,73

	29/07/2010
	34.840,81

	06/08/2010
	13,50

	06/08/2010
	510,00

	10/08/2010
	7.370,00

	10/08/2010
	6.160,63

	18/08/2010
	423,22

	30/08/2010
	30.648,86

	29/09/2010
	29.488,26

	10/09/2010
	7.370,00

	17/09/2010
	2.930,00

	17/09/2010
	27,00

	05/10/2010
	13,50

	05/10/2010
	2.310,00

	08/10/2010
	7.084,00

	27/10/2010
	29.207,46

	05/11/2010
	1.760,00

	05/11/2010
	13,50

	08/11/2010
	7.449,90

	08/11/2010
	392,10

	25/11/2010
	26.593,38

	29/11/2010
	4.306,62

	02/12/2010
	8.351,40

	02/12/2010
	9.160,00

	03/12/2010
	10.868,20

	14/12/2010
	11.934,55

	20/12/2010
	5.873,69

	21/12/2010
	11.013,50

	21/12/2010
	27.473,64

	23/12/2010
	2.290,00

	03/12/2010
	19.245,28

	Total 
	R$ 384.987,57

		Valor atualizado, com juros de mora, até 14/9/2016: R$ 685.685,00 (peça  65) 
	c) aplicar ao Sr. Paulo Roberto Mustrangi de Oliveira (CPF: XXX.575.067-XX) , a multa prevista no art. 57 da Lei 8.443/1992 c/c o art. 267 do Regimento Interno, com a fixação do prazo de quinze dias, a contar das notificações, para comprovar, perante o Tribunal (art. 214, inciso III, alínea 'a', do Regimento Interno) , o recolhimento da dívida aos cofres do Tesouro Nacional, atualizada monetariamente desde a data do acórdão que vier a ser proferido até a dos efetivos recolhimentos, se forem pagas após o vencimento, na forma da legislação em vigor;
	d) aplicar ao Sr. Paulo Roberto Mustrangi de Oliveira (CPF: XXX.575.067-XX) , a multa prevista no art. 58, inciso II, da Lei 8.443/1992 c/c o art. 268, inciso II, do Regimento Interno, pelos fatos a seguir expostos, com a fixação do prazo de quinze dias, a contar das notificações, para comprovar, perante o Tribunal (art. 214, inciso III, alínea 'a', do Regimento Interno) , o recolhimento da dívida aos cofres do Tesouro Nacional, atualizada monetariamente desde a data do acórdão que vier a ser proferido até a dos efetivos recolhimentos, se forem pagas após o vencimento, na forma da legislação em vigor;
	d.1) omissão de apresentação dos extratos da conta de investimento no exercício de 2010, impossibilitando verificar o saldo existente no início do exercício, rendimento auferido e o saldo no final do exercício, e contrariando o disposto na Constituição da República Federativa do Brasil (CRFB) de 1988, art. 70, parágrafo único, no Decreto-Lei 200/1967, art. 93, no Decreto 93.872/1986, art. 145, e na Resolução-CD/FNDE 14/2010, art. 18; 
	d.2) declaração de despesas no "Demonstrativo da execução da receita e da despesa e de pagamentos efetuados" encaminhado ao TCU (item 3 a 28, 32 a 43, 50, 54, 56, 59, 61, 62, 69, 72 a 75, 78 a 80, 82 a 89, 91 a 93) que não constam no extrato bancário da conta (Banco do Brasil, agência 0080-9, conta 61.131-X) , e constituindo-se em indício de crime de falsidade ideológica (Código Penal, art. 299 - vide peça 11, p. 8-17, 20, 22, 43, 59-63, 69-73; peça 13, p. 78-79; peça 19, p. 20-23, 26, 49, 65-68) (item 69 desta instrução) .
	e) autorizar, desde logo, nos termos do art. 28, inciso II, da Lei 8.443/1992, a cobrança judicial das dívidas, caso não atendidas as notificações;
	f) encaminhar cópia da deliberação que vier a ser proferida, bem como do relatório e do voto que a fundamentarem, ao Procurador-Chefe da Procuradoria da República no Estado do Rio de Janeiro, nos termos do art. 16, § 3º, da Lei 8.443/1992 c/c o art. 209, § 7º, do Regimento Interno do TCU, para adoção das medidas que entender cabíveis."
2.	Em despacho contido na peça 67, o titular da unidade técnica manifestou-se de acordo com a proposta formulada pelo AUFC responsável, contudo teve de deixar assentado seu entendimento, porquanto a matéria foi tratada em instrução prévia da própria unidade técnica (peça 51) em relação à existência de responsáveis solidários e da necessidade de análise conjunta da prestação de contas do FNDE e da Secretaria Nacional de Juventude (SNJ) , o qual, com pequenos ajustes, transcrevo a seguir:
	"Preliminarmente, deve ser destacado, conforme análise preliminar à peça 51, que a pessoa jurídica da prefeitura recebeu os recursos repassados por conta do ProJovem Urbano em 2010, mas não foi beneficiária nem responsável pelas irregularidades tratadas nos presentes autos. Assim, as ilicitudes ora relatadas, e os correspondentes valores de débitos, devem ser atribuídos ao Sr. Paulo Roberto Mustrangi de Oliveira, CPF XXX.575.067-XX, que, na condição de Prefeito, e de autorizador de despesas, praticou atos de gestão dos recursos do ProJovem Urbano no Município de Petrópolis em 2010 (vide peça 1, p. 15, peça 11, p. 74-75, peça 47, p. 5-10) . Outrossim, observo que não há responsáveis solidários, uma vez que não foram identificados na fase interna da TCE, nem na presente fase externa.
	Antes da proposta de encaminhamento, faço última observação a respeito de proposta constante na instrução preliminar à peça 51, que entendeu, quando da instrução de mérito, que se deveria dar ciência ao Fundo Nacional de Desenvolvimento da Educação (FNDE) e à Secretaria Nacional de Juventude (SNJ) , sobre a necessidade de que, nas suas respectivas esferas de competência, quando do exame das prestações de contas relativas ao ProJovem Urbano em Petrópolis/RJ, avaliem, se possível, a realização de análise em conjunto dos exercícios 2011, 2012 e 2013.
	Entendo que a retrocitada proposta pode ser substituída pelo encaminhamento de cópias ao FNDE e à SNJ da instrução de peça 51, juntamente com a cópia deste despacho, deixando para os órgãos a avaliação sobre a conveniência e a oportunidade de realizar a análise das prestações de contas de forma conjunta.
	Feitas estas considerações, faço ajustes na proposta de mérito constante da peça 66, levando à consideração superior, para encaminhamento ao MP-TCU e posterior envio ao Ministro-Relator, as seguintes propostas:
a) considerar revel o Sr. Paulo Roberto Mustrangi de Oliveira (CPF: XXX.575.067-XX) dando-se prosseguimento ao processo, consoante o disposto no art. 12, § 3º, da Lei 8.443/1992; 
b) com fundamento nos artigos 1º, inciso I, 16, inciso III, alínea 'c', e §§ 1º e 2º da Lei 8.443/1992 c/c os arts. 19 e 23, inciso III, da mesma Lei, e com o arts. 1º, inciso I, 209, incisos III, 210 e 214, inciso III, do Regimento Interno/TCU, julgar irregulares as contas do Sr. Paulo Roberto Mustrangi de Oliveira (CPF: XXX.575.067-XX) , na qualidade de Prefeito do Município de Petrópolis/RJ (período de gestão 2009-2012) , e condená-lo ao pagamento das quantias a seguir especificadas, com a fixação do prazo de quinze dias, a contar das notificação, para comprovar, perante o Tribunal (art. 214, inciso III, alínea 'a', do Regimento Interno) , o recolhimento das dívidas aos cofres do Fundo Nacional do Desenvolvimento da Educação-FNDE, atualizadas monetariamente e acrescidas dos juros de mora, calculados a partir das datas discriminadas, até a data dos recolhimentos, na forma prevista na legislação em vigor, devido aos seguintes atos de gestão dos recursos do ProJovem Urbano no Município de Petrópolis/RJ, em 2010: 
b.1) realização de despesas sem nexo de causalidade com a receita, por não haver documentos justificadores dos débitos lançados em conta específica do ProJovem, no total nominal de R$ 384.987,57, contrariando o disposto na Resolução-CD/FNDE 14/2010, art. 18, § 10; 
b.2) despesas, no total de R$ 8.107,13, incompatíveis com os objetivos do ProJovem Urbano, contrariando o disposto na Resolução-CD/FNDE 14/2010, art. 2º, § 3º; 
b.3) despesas, no total de R$ 7.433,50, feitas em desacordo com o disposto no art. 2º, da Resolução-CD/FNDE 14/2010.
	Data
	Valor R$

	02/02/2010
	6.853,00

	02/02/2010
	13,50

	25/03/2010
	27.000,00

	25/03/2010
	216,00

	30/03/2010
	13,50

	30/03/2010
	1.000,00

	09/04/2010
	1.000,00

	27/05/2010
	5.899,00

	27/05/2010
	192,00

	27/05/2010
	54,00

	31/05/2010
	935,00

	31/05/2010
	48,00

	14/07/2010
	1.020,00

	14/07/2010
	24,00

	15/07/2010
	32.272,84

	26/07/2010
	3.323,73

	29/07/2010
	34.840,81

	06/08/2010
	13,50

	06/08/2010
	510,00

	10/08/2010
	7.370,00

	10/08/2010
	6.160,63

	18/08/2010
	423,22

	30/08/2010
	30.648,86

	29/09/2010
	29.488,26

	10/09/2010
	7.370,00

	17/09/2010
	2.930,00

	17/09/2010
	27,00

	05/10/2010
	13,50

	05/10/2010
	2.310,00

	08/10/2010
	7.084,00

	27/10/2010
	29.207,46

	05/11/2010
	1.760,00

	05/11/2010
	13,50

	08/11/2010
	7.449,90

	08/11/2010
	392,10

	25/11/2010
	26.593,38

	29/11/2010
	4.306,62

	02/12/2010
	8.351,40

	02/12/2010
	9.160,00

	03/12/2010
	10.868,20

	14/12/2010
	11.934,55

	20/12/2010
	5.873,69

	21/12/2010
	11.013,50

	21/12/2010
	27.473,64

	23/12/2010
	2.290,00

	03/12/2010
	19.245,28

	Total
	R$ 384.987,57

Valor atualizado, com juros de mora, até 14/9/2016: R$ 685.685,00 (peça 65) 
c) aplicar ao Sr. Paulo Roberto Mustrangi de Oliveira (CPF: XXX.575.067-XX) , a multa prevista no art. 57 da Lei 8.443/1992 c/c o art. 267 do Regimento Interno, com a fixação do prazo de quinze dias, a contar das notificações, para comprovar, perante o Tribunal (art. 214, inciso III, alínea 'a', do Regimento Interno) , o recolhimento da dívida aos cofres do Tesouro Nacional, atualizada monetariamente desde a data do acórdão que vier a ser proferido até a dos efetivos recolhimentos, se forem pagas após o vencimento, na forma da legislação em vigor; 
d) aplicar ao Sr. Paulo Roberto Mustrangi de Oliveira (CPF: XXX.575.067-XX) , a multa prevista no art. 58, inciso II, da Lei 8.443/1992 c/c o art. 268, inciso II, do Regimento Interno, pelos fatos a seguir expostos, com a fixação do prazo de quinze dias, a contar das notificações, para comprovar, perante o Tribunal (art. 214, inciso III, alínea 'a', do Regimento Interno) , o recolhimento da dívida aos cofres do Tesouro Nacional, atualizada monetariamente desde a data do acórdão que vier a ser proferido até a dos efetivos recolhimentos, se forem pagas após o vencimento, na forma da legislação em vigor; 
d.1) omissão de apresentação dos extratos da conta de investimento no exercício de 2010, impossibilitando verificar o saldo existente no início do exercício, rendimento auferido e o saldo no final do exercício, e contrariando o disposto na Constituição da República Federativa do Brasil (CRFB) de 1988, art. 70, parágrafo único, no Decreto-Lei 200/1967, art. 93, no Decreto 93.872/1986, art. 145, e na Resolução-CD/FNDE 14/2010, art. 18;
d.2) declaração de despesas no "Demonstrativo da execução da receita e da despesa e de pagamentos efetuados" encaminhado ao TCU (item 3 a 28, 32 a 43, 50, 54, 56, 59, 61, 62, 69, 72 a 75, 78 a 80, 82 a 89, 91 a 93) que não constam no extrato bancário da conta (Banco do Brasil, agência 0080-9, conta 61.131-X) , e constituindo-se em indício de crime de falsidade ideológica (Código Penal, art. 299 - vide peça 11, p. 8-17, 20, 22, 43, 59-63, 69-73; peça 13, p. 78-79; peça 19, p. 20-23, 26, 49, 65-68) (item 69 desta instrução) . 
e) autorizar, desde logo, nos termos do art. 28, inciso II, da Lei 8.443/1992, a cobrança judicial das dívidas, caso não atendidas as notificações; 
f) encaminhar cópia ao Fundo Nacional de Desenvolvimento da Educação (FNDE) e à Secretaria Nacional de Juventude (SNJ) da instrução à peça 51, juntamente com a cópia deste despacho, bem como, do Acórdão, Voto e Relatório que vier a ser proferido, para que avaliem, nas suas respectivas esferas de competência, quando do exame das contas relativas ao ProJovem Urbano em Petrópolis/RJ, a conveniência e a oportunidade de realizar a análise das prestações de contas dos exercícios de 2011, 2012 e 2013, de forma conjunta;
g) encaminhar cópia da deliberação que vier a ser proferida, bem como do relatório e do voto que a fundamentarem, ao Procurador-Chefe da Procuradoria da República no Estado do Rio de Janeiro, nos termos do art. 16, § 3º, da Lei 8.443/1992 c/c o art. 209, § 7º, do Regimento Interno do TCU, para adoção das medidas que entender cabíveis."
3.	Em seguida, o Ministério Público junto ao TCU apresentou parecer, nas lavras da Sub-Procuradora Cristina Maria da Costa e Silva, no qual concordou parcialmente dos encaminhamentos propostos pela unidade técnica, bem como dos valores apurados para o débito, nos seguintes termos:
"Trata-se de Tomada de Contas Especial instaurada pelo Fundo Nacional de Desenvolvimento da Educação (FNDE) em desfavor do Senhor Paulo Roberto Mustrangi de Oliveira, ex-Prefeito de Petrópolis/RJ, em decorrência da omissão no dever de prestar contas dos recursos repassados àquele município, na modalidade fundo a fundo, à conta do Programa Nacional de Inclusão de Jovens (Projovem Urbano) , no exercício de 2010, que somam R$ 477.855,00, em valores históricos.
2.	Regularmente citados o ex-prefeito e o ente municipal, em setembro de 2014, ambos apresentaram alegações de defesa, constituídas de documentos de prestação de contas dos recursos em tela (peças 11 a 18 e 19 a 28) , os quais foram remetidos para exame no âmbito do concedente (peça 29) . A análise financeira ficou a cargo do FNDE, ao passo que a análise quanto à execução física e atingimento dos objetivos almejados foi empreendida pela Secretaria Nacional de Juventude da Presidência da República, consoante previsto nos normativos de regência do programa.
3.	Apesar de as metas físicas do programa terem sido atingidas, conforme Parecer Técnico n.º 243 - PJU-SNJ/SG/PR (peça 45) , o FNDE apontou irregularidades na documentação financeira - ausência de documentos comprobatórios de despesas e realização de despesas incompatíveis com o programa - que fundamentaram a impugnação de despesas no montante de R$ 384.987,57 (Informação n.º 55/2015-DAESP/COPRA/CGCAP/DIFIN/FNDE, peça 38, pp. 2-6) .
4.	Na sequência, efetivou-se nova citação do responsável, diante da especificação do débito. Bem assim, ouviu-se o ex-prefeito em audiência, em razão de ele ter declarado despesas que não constam do extrato bancário da conta específica do programa e ter deixado de apresentar extratos da conta de investimento pertinente. Nessa segunda etapa do contraditório, o responsável, em que pese tenha requerido dilação do prazo para se manifestar, permaneceu silente.
5.	Em derradeira instrução de mérito, a Unidade Técnica propõe, em essência, considerar revel o Senhor Paulo Roberto Mustrangi de Oliveira e julgar irregulares suas contas, imputando-lhe o débito acima mencionado, e aplicando-lhe multas com fundamento no art. 57 e 58, inciso II, da Lei n.º 8.443/1992.
6.	Pedimos vênias para divergir parcialmente do encaminhamento alvitrado pela Secex-RJ, pelas razões expostas a seguir.
7.	No tocante ao débito apurado, observamos que a documentação acostada aos autos em sede de alegações de defesa pelo ex-prefeito e pela municipalidade traz comprovantes para a maioria das despesas realizadas, as quais devem ser consideradas regulares, ante a aprovação da execução física do programa.
8.	Segundo apuramos, os valores debitados da conta corrente vinculada ao Projovem no período de março a dezembro/2010 somam R$ 369.977,44 (extratos bancários à peça 11, pp. 8-17) . Bem assim, consta despesa paga em fevereiro/2010 a título de restos a pagar do ano anterior (pagamento a fornecedora de camisas, no valor de R$ 6.853,00 e R$ 13,50 de tarifa bancária) , conforme informações consolidadas no quadro da página seguinte. Assim, a despesa total paga em 2010 corresponde a R$ 376.843,94, e não a R$ 384.987,57, como calculou equivocadamente o FNDE, ao não considerar créditos de R$ 1.983,00 e considerar como despesa o valor de R$ 6.160,63 relativo a estorno de resgate de aplicação.
9.	Desse total, há documentos probatórios para gastos que somam R$ 326.341,51, relativos à remuneração de profissionais da Secretaria Municipal de Educação vinculados ao Projovem (salário, vale-transporte) , bolsas-auxílio para formação inicial de professores, bolsas-auxílio para pessoal de apoio envolvido na etapa de matrícula, aquisição de gêneros alimentícios e materiais de consumo. Todas essas despesas, vale dizer, são compatíveis com as ações elegíveis no âmbito do programa, estabelecidas na Resolução CD/FNDE n.º 14, de 21 de maio de 2010 (art. 2.º § 3.º) .
10.	Em função da regularidade de tais pagamentos, impõe-se acolher as respectivas despesas com tarifas bancárias, no valor de R$ 375,00, à luz do disposto no § 6.º do mesmo normativo, que veda "o uso dos recursos das transferências automáticas de que trata esta Resolução para o pagamento de tarifas bancárias e de tributos federais, estaduais, distritais e municipais quando não incidentes sobre os materiais e serviços contratados para a consecução dos objetivos do Programa"  (grifo nosso) .
11.	Assim, não foram trazidos para os autos documentos comprobatórios para despesas que perfazem a quantia de R$ 51.127,43, conforme destacado no quadro seguinte. 
12.	Faz-se necessário esclarecer que os gastos realizados em 2010 foram financiados com saldo do Projovem proveniente do exercício anterior e pelos rendimentos financeiros auferidos no período (R$ 609.684,68 e R$ 44.751,86, segundo consta do demonstrativo da receita e da despesa à peça 19, p. 4) , uma vez que os repasses de 2010, no valor total de R$ 477.855,00, ocorreram apenas no mês de dezembro.
13.	Acerca da omissão no dever de prestar contas, anota-se que o art. 18, § 1.º, da já mencionada Resolução CD/FNDE n.º 14/2010, estabelece a obrigação da remessa, até 30 de junho de cada exercício, da prestação de contas dos recursos creditados na conta corrente do Projovem até 31 de dezembro do ano anterior.
14.	No que importa para os presentes autos, o responsável foi notificado acerca da pendência na prestação de contas relativa ao exercício de 2010 em outubro/2011, ainda no exercício de seu mandato, no endereço da Prefeitura Municipal, conforme comprovante à peça 1, p. 37. E, em sua defesa perante o Tribunal, embora tenha trazido aos autos documentos comprobatórios das despesas custeadas com os recursos do Projovem Urbano repassados/reprogramados em 2010, o ex-prefeito não tratou de explicar as razões que o levaram a não prestar as contas no tempo devido.
15.	Todavia, verifica-se que, nas duas oportunidades em que o responsável foi chamado a se defender neste feito, não se observou a orientação emanada pelo Acórdão 1792/2009-TCU-Plenário para que ele apresentasse justificativas para a não prestação de contas dos recursos no prazo devido. Diante disso, à luz da jurisprudência da Corte de Contas acerca dessa questão (v.g. Acórdãos n.º 7.495/2015-1.ª Câmara e n.º 7.848/2016/2.ª Câmara) , descabe aplicar sanção ao responsável em razão dessa irregularidade.
16.	A propósito das irregularidades ensejadoras de audiência do responsável, para as quais a Unidade Técnica propõe a aplicação de multa com amparo no art. 58, inciso II, da Lei n.º 8.443/1992, anota-se a insubsistência da falha relativa à declaração de despesas não constantes do extrato bancário, não havendo que se falar em indícios de falsidade ideológica.
17.	Remanesce apenas a irregularidade atinente à não apresentação dos extratos da conta investimento, o que configura descumprimento de normas legais e regulamentares e dificulta a verificação da correção dos valores de rendimentos financeiros auferidos no período, sendo devida a aplicação de multa com amparo no art. 58, inciso II, da Lei n.º 8.443/1992. Registra-se que, segundo escrituração na tesouraria da Prefeitura, os rendimentos líquidos de aplicação financeira totalizaram R$ 38.091,37 (peça 19, p. 13) , valor diferente do informado no demonstrativo de receitas e despesas (R$ 44.751,86) .
18.	Uma vez que a execução do Projovem Urbano se estendeu pelos exercícios seguintes, convém apurar a receita efetivamente obtida com aplicações financeiras, por meio de diligência ao Banco do Brasil, com vistas a calcular o saldo de recursos de 2010 que foi reprogramado para o ano de 2011.
19.	A recomendação para a adoção de tal medida se insere no bojo da proposta alvitrada pelo Diretor da Secex-RJ no sentido de se encaminhar ao FNDE e à SNJ cópias das peças 51 e 67, bem como do acórdão a ser proferido e respectivos voto e relatório, para subsidiar a análise das demais prestações de contas dos recursos repassados à Prefeitura de Petrópolis/RJ no âmbito do Projovem Urbano.
20.	Feitas essas considerações, esta representante do Ministério Público manifesta-se em linha de concordância parcial com o encaminhamento proposto pela Secex-RJ às peças  no sentido de que sejam rejeitadas parcialmente as alegações de defesa apresentadas pelo Senhor Paulo Roberto Mustrangi de Oliveira, e que suas contas sejam julgadas irregulares, imputando-lhe os débitos abaixo indicados, acrescidos de atualização monetária e juros de mora a partir das respectivas datas de referência, e aplicando-lhe multas, com fundamento nos arts. 57 e 58, inciso II, da Lei n.º 8.443/1992, bem como fazer as comunicações pertinentes."
	Débito
	Data

	6.853,00
	02/02/2010

	13,50
	02/02/2010

	1.000,00
	25/05/2010

	192,00
	27/05/2010

	7.370,00
	10/08/2010

	423,22
	18/08/2010

	7.370,00
	10/09/2010

	7.084,00
	08/10/2010

	4.306,62
	29/11/2010

	8.351,40
	02/12/2010

	5.873,69
	20/12/2010

	2.290,00
	23/12/2010

É o Relatório.

8.1. José Augusto Scali Weber (81529/OAB-RJ) e outros, representando Paulo Roberto Mustrangi de Oliveira.

Procuradora-Geral Cristina Machado da Costa e Silva.

TOMADA DE CONTAS ESPECIAIS. OMISSÃO NO DEVER DE PRESTAR CONTAS. PROGRAMA NACIONAL DE INCLUSÃO DE JOVENS. PROJOVEM. OMISSÃO NO DEVER LEGAL DE PRESTAR CONTAS. CITAÇÃO. APRESENTAÇÃO DE DOCUMENTOS. NOVA CITAÇÃO. AUDIÊNCIA. REVELIA. RELATÓRIO DE EXECUÇÃO FÍSICA DO PROGRAMA. PROJOVEM. CONTAS IRREGULARES. DÉBITO. MULTA. CIÊNCIA.

TOMADA DE CONTAS ESPECIAL (TCE)

Secretaria de Controle Externo de Tomada de Contas Especial (SecexTCE).

Trago a apreciação desse Colegiado uma Tomada de Contas Especial instaurada pelo Fundo Nacional de Desenvolvimento da Educação (FNDE) em desfavor do ex-Prefeito de Petrópolis/RJ, o Sr. Paulo Roberto Mustrangi de Oliveira (Gestão 2009-2012) , em decorrência da omissão no dever de prestar contas dos recursos repassados àquele município, na modalidade fundo a fundo, à conta do Programa Nacional de Inclusão de Jovens (Projovem Urbano) , no exercício de 2010.
2.	Na fase interna, o responsável foi devidamente comunicado e, diante da ausência de justificativas para elidir a irregularidade e da não devolução dos recursos, instaurou-se a tomada de contas especial, cujo relatório concluiu pela irregularidade das contas e pela responsabilização do Sr. Paulo Roberto Mustrangi de Oliveira pelo débito apurado, no montante de R$ 477.855,00.
3.	No mesmo sentido foram o Relatório da Auditoria Interna do tomador de contas (peça 1, p. 65-67) , o Certificado de Auditoria (peça 1, p. 69) e o Parecer do Dirigente do Órgão de Controle Interno da CGU (peça 1, p. 70) . O Ministro de Estado responsável atestou seu conhecimento (peça 1, p. 71) , bem como determinou seu encaminhamento ao TCU.
4.	No âmbito desta Corte de Contas, o responsável e o ente municipal foram citados pelo débito apurado, cuja alegações de defesa foram remetidas para exame do concedente. Após análise financeira, o FNDE apontou irregularidades - ausência de documentos comprobatórios de despesas e realização de despesas incompatíveis com o programa - que fundamentaram a impugnação no montante de R$ 384.987,57.
5.	Nova citação neste último valor foi realizada, bem como a audiência do responsável quanto à irregularidade nos atos de gestão que menciona. O ex-prefeito compareceu aos autos, por meio de seu procurador, pleiteando dilação do prazo para atendimento ao chamamento do Tribunal, o que lhe foi concedido.
6.	Apesar disso, o responsável não apresentou novos documentos, permanecendo silente, razão pela qual a unidade técnica propôs considerá-lo revel, dando-se prosseguimento ao processo. No mérito, sugeriu julgar suas contas irregulares e condená-lo a restituir o total dos valores impugnados, aplicando-lhe, também, as multas previstas no arts. 57 e 58, inciso II, da Lei 8.443/1992, pelo débito remanescente e pelas irregularidades nos atos de gestão do ex-prefeito, respectivamente.
7.	Por sua vez, o MPTCU, em suma, divergiu da unidade técnica no que tange o débito apontado por entender que existem, nos autos, documentos probatórios que justificam os gastos no valor de R$ 326.341,51, restando sem comprovação o valor de R$ 51.127,43.
8.	Outro ponto em que dissentem o parecer do Parquet especializado e a unidade técnica refere-se aos atos de gestão que justificaram à aplicação de multa com base no art. 58 da Lei 8.443/1992, inciso II. A unidade técnica aponta no sentido de que a apresentação de declaração de despesas não constantes do extrato bancário que poderia ser considerado como crime de falsidade ideológica, enquanto que o MPTCU entende não ser cabível esse entendimento.
9.	Feito essa breve contextualização da situação e das análises já empreendidas até o momento, passo a decidir. Com as devidas vênias ao MPTCU, acolho a instrução elaborada pela unidade técnica, incorporando-a como minhas próprias razões de decidir, sem prejuízo de tecer os seguintes comentários.
10.	Incialmente, a ausência de manifestação do responsável à segunda citação, mesmo quando lhe foi concedida uma prorrogação de prazo, é razão para considerá-lo revel, nos termos do art. 12, § 3º, da Lei 8.443/1992, e dar prosseguimento à presente TCE.
11.	Divirjo do parecer emitido pelo Ministério Público especializado porque, da mesma forma como concluiu a unidade técnica, não encontrei nos diversos documentos acostados nos presentes autos os extratos bancários ou comprovantes de pagamentos contemplando a conta de origem do pagamento, necessários para evidenciar o nexo causal das despesas relativas ao programa.
12.	Os documentos indicados no parecer do MPTCU contemplam diversas notas de empenho autorizativas de pagamentos e a lista de beneficiários publicadas em mídia oficial, além de cópias de variados documentos oficiais - identidade, cadastro de pessoa física (CPF) e carteira de trabalho, além dos dados bancários destes favorecidos. Não encontrei, entretanto, os extratos bancários da conta vinculada ao programa ou comprovantes de pagamento que permitam demonstrar o liame objetivo entre as despesas questionadas e a fonte da receita.
13.	Os documentos existentes, em sua maioria, apontam no sentido de que as despesas estariam alinhadas aos objetivos previstos no Projovem Urbano, contudo, mesmo com a aprovação da execução física do programa, nos termos do Parecer Técnico 243 PJU-SNJ/SG/PR elaborado pela Secretaria Nacional da Juventude (SNJ) , verifico indispensável a comprovação documental do nexo de causalidade, o que não ocorreu no presente caso.
14.	Destarte, restando pendente o extrato ou os comprovantes bancários necessários para comprovar o nexo causal das despesas relativas ao programa lançadas em conta específica do Projovem Urbano, entendo que permanece inalterado o débito apontado pela unidade técnica.
15.	Portanto, no mérito, as contas do Sr. Paulo Roberto devem ser julgadas irregulares, condenando-o a restituir o montante de R$ 384.987,57, atualizado de acordo com as datas indicadas, e aplicar-lhe também a multa prevista no art. 57 da Lei 8.443/1992, no valor de R$ 45.000,00.
16.	No que tange aos atos de gestão pelo quais o ex-prefeito foi chamado a apresentar suas razões de justificativa, ficou patente que o responsável violou as normas vigentes do Programa ao não apresentar os extratos da conta de investimento, o que torna necessário lhe aplicar a multa com amparo no art. 58, inciso II, da Lei 8.443/1992. Ressalto que a fundamentação desta difere-se daquela analisada anteriormente, não incidindo em bis in idem.
17.	Por outro lado, entendo desnecessário aplicar-lhe a multa proposta pela emissão do "Demonstrativo da execução da receita e da despesa e de pagamentos efetuados" contemplando despesas que não constam no extrato bancário da conta bancária do programa, porque a própria Procuradoria Federal no Estado do Rio de Janeiro, ao ser comunicada das presentes irregularidades, poderá adotar as medidas que entender cabíveis.
18.	Por fim, considerando a continuidade do Programa, anuo com a proposta de se encaminhar cópia da deliberação a ser proferida, juntamente com as instruções elaboradas pela unidade técnica, ao FNDE e à SNJ para, nas suas respectivas competências, subsidiar a análise conjunta das demais prestações de contas dos recursos repassados à Prefeitura de Petrópolis/RJ.
	Ante o exposto, VOTO no sentido de que o Tribunal adote a deliberação que ora submeto à apreciação deste Colegiado.
TCU, Sala das Sessões Ministro Luciano Brandão Alves de Souza, em 17 de março de 2020.
AROLDO CEDRAZ 
Relator